【裁判字號】    92,上訴,125
【裁判日期】    920904
【裁判案由】    偽造文書等
【裁判全文】
臺灣高等法院花蓮分院刑事判決                    九十二年度上訴字第一二五號
    上訴人即被告  乙○○
    選任  辯護人  張政衡律師
右上訴人即被告因偽造文書等案件，不服臺灣臺東地方法院九十年度訴字第八三號中
華民國九十二年三月二十一日第一審判決（起訴案號：臺灣臺東地方法院檢察署八十
九年度偵字第二０四七號），提起上訴，本院判決如左：
    主  文
上訴駁回。
    事  實
一、乙○○曾有妨害自由、違反肅清煙毒條例等前科，最近一次係因違反肅清煙毒條
    例等案件經判處有期徒刑七年，於民國（下同）八十四年十二月十六日假釋出獄
    ，假釋期間至八十八年八月二十八日方期滿（嗣假釋經撤銷）。其於假釋期間仍
    不知悔改，竟與陳永松共同基於行使偽造進口與貨物稅完稅證明書公文書、行使
    偽造原廠證明書、統一發票私文書、行使變造車身號碼準私文書之概括犯意聯絡
    、意圖為自己不法所有之犯意聯絡（陳永松部分經臺灣新竹地方法院另案以八十
    九年度訴字第六六九號判處有期徒刑一年六月，並經臺灣高等法院於九十二年六
    月二十六日以九十二年度上訴字第七０二號判決駁回其上訴），先後為下列犯行
    ：
（一）於八十七年四月間某日，由乙○○交付車身號碼原本為２Ｃ３ＨＣ５６ＦＯＶ
      Ｈ６９７７３１號，嗣已將最後一碼變造而成為２Ｃ３ＨＣ５６ＦＯＶＨ６９
      ７７３４號之克萊斯勒牌自小客車一輛、及其上所載車身號碼為２Ｃ３ＨＣ５
      ６ＦＯＶＨ６９７７３４號之偽造財政部基隆關稅局（８７）基暖總證字第１
      ３６９－１號進口與貨物稅完（免）稅證明書（車輛用）、偽造克萊斯勒自用
      小客車原廠證明書、偽造甲○○○有限公司（以下簡稱日盛公司）統一發票各
      一張後，由陳永松於八十七年四月二十七日持以前往交通部公路總局臺北區監
      理所（以下簡稱臺北區監理所），交由不知情之代辦監理人員提出代辦驗車手
      續後並申請新領牌照而共同行使前開文書等，監理所因此以陳永松為車輛所有
      人而核發Ｑ２—３７２１牌照號碼，均足生損害於汽車銷售商日盛公司、關稅
      局對於進口與貨物稅完稅管理、監理機關對於車籍管理、稅捐機關對於統一發
      票管理之正確性。其與陳永松二人於辦妥車籍登記並領得Ｑ２—３７２１號車
      牌後，即由陳永松持相關資料於同年月二十九日向富邦產物保險股份有限公司
      （以下簡稱富邦公司）投保新臺幣（下同）一百四十九萬元之竊盜損失險（約
      定陳永松需自負百分之十之損失）。旋於同年五月二十六日，由陳永松以前揭
      車輛於八十七年五月二十五日凌晨零時在臺北縣新莊市○○街二０二巷口失竊
      為由（事實上車輛並未失竊），未指定犯人向臺北縣警察局新莊分局頭前派出
      所（下稱頭前派出所）報案，誣告不特定人犯有竊盜罪嫌。陳永松隨即於同年
      五月二十六日持臺北縣警察局車輛失竊電腦輸入單、汽車新領牌照登記書、行
      照等資料向富邦公司聲請理賠，欲詐領保險金一百三十萬零七百七十元；惟經
      富邦公司承辦人陳建宏向臺灣戴姆勒克萊斯勒股份有限公司（下稱克萊斯勒公
      司）、日盛公司查詢，發現Ｑ２—３７２１號自小客車之車身號碼與實際不符
      ，遂拒絕理賠，乙○○、陳永松二人始未能詐得財物。
（二）另乙○○又與陳永松復基於行使變造書私文書之犯意聯絡，及基於同前行使偽
      造進口與貨物稅完稅證明書公文書、行使偽造原廠證明書、統一發票私文書、
      行使變造車身號碼準私文書之概括犯意聯絡，由陳永松於八十七年四月間提供
      自己照片，交予乙○○於不詳時、地換貼於以不詳方式所取得不知情之丙○○
      身分證上而共同變造身分證。再由乙○○於八十七年四月三十日將車身號碼變
      造為２Ｃ３ＨＣ５６ＦＯＶＨ６９７７５６號之克萊斯勒牌自小客車，開至臺
      北市政府交通局監理處（以下簡稱臺北市監理處），以「丙○○」名義委託不
      知情之張鴻木代辦驗車、申請新領牌照手續；乙○○以事先偽造之「丙○○」
      印章蓋印於汽車新領牌照登記書簽章欄上而偽造汽車新領牌照登記書後，即將
      前揭車輛及偽造之汽車新領牌照登記書、變造「丙○○」身分證、及其上所載
      車身號碼為２Ｃ３ＨＣ５６ＦＯＶＨ６９７７５６號之偽造財政部基隆關稅局
      （８７）基暖總證字第１３６９－１號進口與貨物稅完稅證明書（車輛用）、
      偽造克萊斯勒自用小客車原廠證明書、偽造日盛公司統一發票各一張交予張鴻
      木，由張鴻木代為提出予臺北市監理處承辦人檢驗車輛並申請新領牌照，而均
      足生損害於丙○○、汽車銷售商日盛公司、戶政機關對於身分證管理、關稅局
      對於進口與貨物稅完稅管理、監理機關對於車籍管理、稅捐機關對於統一發票
      管理之正確性。嗣因監理處人員發覺證件有異，乃將變造「丙○○」身分證等
      相關資料扣留，乙○○隨即駕車逃逸。
二、案經臺北市監理處訴請臺北市政府警察局移送臺灣板橋地方法院檢察署呈請臺灣
    高等法院檢察署令轉臺灣臺東地方法院檢察署檢察官偵查起訴。
    理  由
一、訊據上訴人即被告（以下簡稱被告）乙○○矢口否認右揭犯行，辯稱：伊並無偽
    造及行使進口與貨物稅完稅證明書、原廠證明書、統一發票、車身號碼及謊報車
    輛失竊、詐領保險金、變造「丙○○」身分證等犯行；伊也不認識張鴻木，也不
    曾委託張鴻木向臺北市監理處代辦申領牌照，更未提供帳戶號碼要求張鴻木匯款
    ，不知道為何張鴻木會匯款給伊；而伊雖然曾經基於朋友情誼，幫陳永松拿駕照
    到富邦公司交給保險人員，但根本不知道陳永松有投保汽車竊盜險；可能是因為
    伊和陳永松間曾經因為施用毒品之事發生爭執，且陳永松亦知道伊的帳號，陳永
    松因此設下圈套，故意陷害伊云云。經查：
二、車身號碼為２Ｃ３ＨＣ５６ＦＯＶＨ６９７７３４號部分：
  １、共犯陳永松於偵查中已供述自被告處收受車身號碼為２Ｃ３ＨＣ５６ＦＯＶＨ
      ６９７７３４號之克萊斯勒牌自小客車一輛、及其上所載車身號碼２Ｃ３ＨＣ
      ５６ＦＯＶＨ６９７７３４號之財政部基隆關稅局（８７）基暖總證字第１３
      ６９－１號進口與貨物稅完（免）稅證明書（車輛用）、克萊斯勒自用小客車
      原廠證明書、日盛公司統一發票等資料後，前往臺北區監理所，交由不知情之
      代辦監理人員提出代辦驗車手續後並領得Ｑ２—３７２１號車牌，並持相關資
      料向富邦公司投保竊盜損失險，嗣後又以前揭車輛失竊為由，向頭前派出所報
      案，並向富邦公司聲請理賠，惟遭富邦公司拒絕理賠等情（見臺灣板橋地方法
      院檢察署八十七年度偵字第一八五三四號偵查卷【下稱第一八五三四號卷】第
      六頁、卷附臺灣新竹地方法院檢察署八十七年度偵字第五五六二號偵查影印卷
      【下稱第五五六二號影印卷】第十二至十九頁）。
  ２、陳永松以車身號碼為２Ｃ３ＨＣ５６ＦＯＶＨ６９７７３４號之克萊斯勒牌自
      小客車一輛、及載有前揭車身號碼之進口與貨物稅完稅證明書（車輛用）、原
      廠證明書、統一發票等偽造資料，向臺北區監理所請領得Ｑ２—３７２１號車
      牌一節，有汽車新領牌照登記書、進口與貨物稅完（免）稅證明書（車輛用）
      、原廠證明書等附卷可稽。且依道路交通安全規則第十七條規定，汽車所有人
      申請新領牌照時，應依規定繳驗車輛來歷憑證，經檢驗合格後發給牌照，如進
      口之車輛向貿易商或經銷商購買新車者，應繳驗海關進口與貨物完（免）稅證
      明書、出廠證明、貿易商或經銷商開立之統一發票；其既已領得Ｑ２—３７２
      １號車牌，顯然申請時亦有提出載有車身號碼為２Ｃ３ＨＣ５６ＦＯＶＨ６９
      ７７３４號之統一發票無誤。
  ３、陳永松以車身號碼為２Ｃ３ＨＣ５６ＦＯＶＨ６９７７３４號之克萊斯勒牌自
      小客車向富邦公司投保竊盜損失險，嗣後又以前揭車輛失竊為由，向頭前派出
      所報案，並向富邦公司聲請理賠惟遭富邦公司拒絕理賠等情，亦經證人即富邦
      公司承辦人員陳建宏於偵查中及臺灣新竹地方法院另案審理時指證無誤（見第
      一八五三四號卷第十一至十四頁、第五五六二號影印卷第十八至十九頁、卷附
      臺灣新竹地方法院八十九年度訴字第六六九號影印卷九十一年十二月六日訊問
      筆錄【下稱第六六九號影印卷】），並有富邦公司九十一年十月三十一日（九
      一）富保業發字第三四二號所檢送之汽車被竊理賠申請書、臺北縣警察局車輛
      失竊電腦輸入單、要保書（續保通知書）（附於第六六九號影印卷第三○六至
      三一○頁），及車輛竊盜、車牌失竊資料個別查詢報表─查詢車輛認可資料（
      第一八五三四號卷第二十九頁）在卷為憑。
  ４、共犯陳永松名下Ｑ２—３７２１號克萊斯勒自小客車，其車身號碼為２Ｃ３Ｈ
      Ｃ５６ＦＯＶＨ６９７７３４號，業如前述，並有陳永松新領牌照時所檢附存
      於監理機關之車身號碼拓模在卷可憑（見第六六九號影印卷第三二九頁）；然
      陳永松向富邦公司申請理賠時所提出之新領牌照登記書車主聯背面所附之車身
      號碼拓模竟係２Ｃ３ＨＣ５６ＦＯＶＨ６９７７３１號，並經證人陳建宏於偵
      查中證述明確，並有留存於富邦公司之新領牌照登記書車主聯暨車身號碼拓模
      附卷可查（見第五五六二號影印卷第二十四、二十五頁，第六六九號影印卷九
      十一年十二月六日訊問筆錄），足見前揭共犯陳永松名下Ｑ２—３７２１號自
      小客車確有遭變造車身號碼之情形。而陳永松請領車牌時所提出之進口與貨物
      稅完（免）稅證明書（車輛用）係偽造，有財政部基隆關稅局八十七年七月二
      十九日基普暖字第八七一０六九０一號、九十年十月二十九日基普暖字第九○
      一○六五三四號函在卷可稽（見第一八五三四號卷第二十至二十五頁、本案卷
      第一四○頁）。另車身號碼為２Ｃ３ＨＣ５６ＦＯＶＨ６９７７３４號之自小
      客車未進口銷售至臺灣，僅２Ｃ３ＨＣ５６ＦＯＶＨ６９７７３１號有進口銷
      售至臺灣，有臺灣戴姆勒克萊斯勒股份有限公司九十一年九月二十五日（九一
      ）法戴克法發字第○○九號函附卷為憑（見六六九號影印卷第二九九頁），是
      共犯陳永松請領車牌時所同時提出之克萊斯勒自用小客車原廠證明書、日盛公
      司統一發票各一張，亦均屬偽造無誤。
  ５、被告雖辯稱對上揭事實毫不知情，然本件係被告以三萬元代價，由被告提供變
      造車身號碼之自小客車、偽造原廠證明書、完稅證明書、統一發票等資料予共
      犯陳永松，再由陳永松提出至監理機關申請新領牌照而登記為Ｑ２—３７２１
      號車主，嗣後車子再交予被告，陳永松並不知車子是否失竊，即聽命於被告之
      指示而報遺失，並前往富邦公司申請理賠等情，業據共犯陳永松於警詢中坦承
      無訛（見第一八五三四號卷第八至十一頁）。雖共犯陳永松辯稱車子係被告所
      交付抵償賭債一節，業經被告所否認（見原審九十二年三月七日審理筆錄），
      是共犯陳永松所稱車子係被告因抵債所交付一節，尚不足採信。然被告確有幫
      共犯陳永松拿證件至富邦公司辦理保險等情，為被告所自承（見原審九十二年
      三月七日審判筆錄），且經證人陳建宏證述無誤（見第一八五三四號卷第十二
      頁背面、第六六九號影印卷九十一年十二月六日訊問筆錄）；足見被告確有參
      與本件犯行，始有代為補送證件之舉。且苟如被告所辯，其與陳永松已因毒品
      之事互有怨隙，關係不佳，被告焉有可能不明緣由即代陳永松至保險公司補件
      之理？是被告應係知情，並和陳永松間有犯意聯絡及行為分擔；其所稱陳永松
      要陷害伊云云，顯亦為事後卸責之詞。況共犯陳永松於富邦公司拒絕理賠後，
      曾向臺灣板橋地方法院提起民事訴訟，嗣又撤回起訴，有民事起訴狀、民事聲
      請撤回狀、民事準備書狀、臺灣板橋地方法院民事庭通知等附卷足佐（見第六
      六九號影印卷第五十七至六十四頁、第五五六二號影印卷第二十至二十二頁）
      ，且為共犯陳永松於偵查中所不否認（見第五五六二號影印卷第十九頁）；果
      如共犯陳永松所言，車子係被告為抵償債務所交付，而車子既然遭竊，則共犯
      陳永松何以於提起民事訴訟後又撤回起訴？足見共犯陳永松於警詢中所稱：伊
      與被告申請新領牌照後，車子即交由被告使用，伊係因被告交付三萬元，聽從
      被告之言去報失竊，並前往保險公司要求理賠等語，應堪採信。益徵本件確係
      被告與陳永松二人共同以變造車身號碼之車子及證件請領Ｑ２—３７２１號車
      牌，再謊報遺失後欲詐領保險金無訛；被告所辯為卸責之詞，並不足採信。
  ６、綜上各情，此部分事證明確堪予認定。雖共犯陳永松於警詢中固指稱車身號碼
      為２Ｃ３ＨＣ５６ＦＯＶＨ６９７７３４號之Ｑ２—３７２１號自小客車，係
      陳瑞標於八十七年五月二十六日以其名義報案失竊等語；然其後於檢察官訊問
      時已明確表示警詢中所述陳瑞標報案部分係其亂說的（見第五五六二號影印卷
      第五十一頁反面），至臺灣新竹地方法院調查時，仍稱本件與陳瑞標無關，車
      子是伊去報失竊等語（見第六六九號影印卷九十一年九月十日訊問筆錄、九十
      一年十二月十日審判筆錄）。且遍觀全卷亦查無證據足以證明，至派出所報案
      之人確係陳瑞標，或陳瑞標有參與被告、陳永松本件犯行。是尚難認陳瑞標有
      與被告及陳永松共犯未指定犯人誣告罪，此部分犯行應僅係被告與陳永松二人
      共同所為，附此敘明。
三、車身號碼為２Ｃ３ＨＣ５６ＦＯＶＨ６９７５６號部分：
  １、被告經由共犯陳永松提供照片而共同變造「丙○○」之身分證，再由被告持該
      變造之身分證，以「丙○○」名義持車身號碼變造為２Ｃ３ＨＣ５６ＦＯＶＨ
      ６９７７５６號之克萊斯勒牌自小客車一輛、及其上所載車身號碼為２Ｃ３Ｈ
      Ｃ５６ＦＯＶＨ６９７７５６號之偽造財政部基隆關稅局（８７）基暖總證字
      第１３６９－１號進口與貨物稅完（免）稅證明書（車輛用）、偽造克萊斯勒
      自用小客車原廠證明書、偽造日盛公司統一發票各一張，前往臺北市監理處，
      交由不知情之張鴻木代辦驗車手續後欲新領車牌等詳細經過，經共犯陳永松於
      警詢中坦承無訛（見第一八五三四號卷第四至八頁）。被告雖否認有與陳永松
      共犯此部分，然被告即係該自稱「丙○○」之人，亦據證人張鴻木於八十七年
      六月十二日、八十七年九月二十九日先後於警詢、偵查中指證無誤（見第一八
      五三四號卷第十五至十七頁、第七十一頁）。證人張鴻木嗣於原審囑託臺灣臺
      北地方法院於九十年七月二十日訊問時，雖陳稱：時間已過那麼久，已不認得
      將該車交予伊代辦申請牌照之人，該人身高約一百六十幾公分左右等語（見原
      審卷內臺灣臺北地方法院九十年七月二十日訊問筆錄）；而無法為明確指認，
      惟證人該次陳述時間，距事發之八十七年四月間已隔三年餘，證人固稱其記憶
      已因時間久遠而不清，惟亦未推翻其案發之初之指認而改稱被告非當日之人；
      衡諸記憶通常隨時間經過而逐漸淡忘之經驗法則，自以案發後不久之指認為可
      採，如先前之指述並無何瑕疵，尚不得僅因證人時間過後之遺忘即排除當初之
      指認。此外，並有被告提供其郵局帳號予證人張鴻木，要求張鴻木將二萬九千
      元代辦款項匯還被告之信封、郵政國內匯款執據、被告帳戶存提詳情表在卷可
      稽（見第一八五三四號卷第十八、十九頁及本案卷第一五七頁）。有關此部分
      被告先於偵查中辯稱：該帳號係別人冒用伊名字申請的，伊毫不知情云云（見
      臺灣臺東地方法院檢察署八十九年度偵字第二○四七號第十五頁背面、第十六
      頁）；嗣卻於原審調查時自承帳號、局號均為其所，存簿亦在其處，為其所開
      之戶等語（見原審九十年五月十五日、九十一年三月五日訊問筆錄），且不否
      認係親自將張鴻木所匯入之款項領出之情（見原審九十二年三月七日審判筆錄
      ）；其對於該帳號是否確為其所開立一事，先後辯解不一，而對於證人張鴻木
      匯入之款項，先是稱不知是何人所匯，復辯稱以為該款項係陳永松繳付積欠之
      房租云云（見原審九十一年三月五日訊問筆錄），然陳永松並未向被告承租房
      子，亦未曾在上開期間匯款予被告，業經共犯陳永松供述在卷（見第六六九號
      影印卷九十一年九月十日訊問筆錄），另觀之卷附被告帳戶存提詳情表，在證
      人張鴻木於八十七年五月十五日將二萬九千元匯入被告帳戶時，該筆款項旋遭
      被告於同日接續提領一空，再依帳戶存提詳情表所示，在該次提領紀錄之前，
      帳戶最後一筆交易金額是於八十六年十月二十九日提領出二萬元，於提領後被
      告該存摺中僅餘五十七元，則在該帳戶僅餘五十八元（八十六年十二月二十一
      日入利息一元），且已逾半年未使用之情形下，被告卻能在張鴻木匯入款項之
      同日，即能立刻前往提領該筆款項，顯見被告事先已知其帳戶於是日將有該筆
      款項匯入無疑，否則絕無如此巧合之理。另被告在本院辯稱其與陳永松住在一
      起時，其常代墊房租，亦互有金錢借貸，該筆款項不是指陳永松向其承租房子
      之房租云云；惟該筆款項並非陳永松所匯，而係張鴻木所匯，已如前述，自與
      被告、陳永松間有無債務無關。是被告確有此部分犯行無疑，其辯解均為事後
      卸責之詞，不足採信。
  ２、又被告係交付變造之「丙○○」身分證、車身號碼為２Ｃ３ＨＣ５６ＦＯＶＨ
      ６９７５６號之財政部基隆關稅局（８７）基暖總證字第１３６９－１號進口
      與貨物稅完（免）稅證明書（車輛用）、原廠證明書、統一發票各一張予證人
      張鴻木代辦手續，嗣因臺北市監理處人員發覺有異而扣留證件資料，有臺北市
      監理處八十七年五月十四日北市監三字第八七六一六五四六○○號函及檢送之
      「丙○○」身分證、汽車新領牌照登記書、八十七年三、四月份ＮＦ0000
      0000號統一發票、原廠證明書等在卷為憑（見第一八五三四號卷）。而前
      揭記載車身號碼為２Ｃ３ＨＣ５６ＦＯＶＨ６９７５６號之（８７）基暖總證
      字第１３６９－１號進口與貨物稅完（免）稅證明書（車輛用）係偽造，有財
      政部基隆關稅局八十七年七月二十九日基普暖字第八七一０六九０一號函在卷
      可稽（見第一八五三四號卷第二十至二十五頁）。另車身號碼為２Ｃ３ＨＣ５
      ６ＦＯＶＨ６９７７５６號之自小客車原廠證明書係屬偽造，有臺灣戴姆勒克
      萊斯勒股份有限公司九十一年四月十一日（九一）法戴克法發字第○○一號函
      附卷為憑（見原審卷第一七六頁）。另前揭八十七年三、四月份ＮＦ0000
      0000號統一發票，實際上係由聯運股份有限公司基隆營業所所申購，有臺
      北縣政府稅捐稽徵處九十一年七月二日北稅工字第○九一○○九六五七三號函
      附卷可憑（見原審卷第一八九頁）。是被告所提出之財政部基隆關稅局證明書
      、克萊斯勒自用小客車原廠證明書、日盛公司八十七年三、四月份ＮＦ000
      00000號統一發票，亦均係偽造無誤。又按依道路交通安全規則第十七條
      規定，汽車所有人申請新領牌照時，應依規定繳驗車輛來歷憑證，經檢驗合格
      後發給牌照，如進口之車輛向貿易商或經銷商購買新車者，應繳驗海關進口與
      貨物完（免）稅證明書、出廠證明、貿易商或經銷商開立之統一發票，另同規
      則第三十九條第一項第一款規定，汽車申請牌照檢驗項目及標準「引擎或車身
      （架）號碼應與來歷憑證相符。而車身號碼為２Ｃ３ＨＣ５６ＦＯＶＨ６９７
      ５６號之自小客車既已開至監理處檢驗，係因證件有異始遭查獲等情，業如前
      述；再酌之被告與陳永松並非至愚之人，車身號碼業經其等變造完成始開往監
      理處檢驗亦屬當然。
  ３、另扣案之換貼陳永松照片之「丙○○」身分證，經原審送法務部調查局鑑定結
      果，係身分證真品換貼照片後再以偽造膠膜覆貼重行護貝之變造品，亦有該局
      九十一六月二十一日調科貳字第○九一○○三五六四一○號鑑定通知書在卷為
      憑（見原審卷第一八八頁）。
  ４、綜上所述，被告此部分犯罪事實亦事證明確，足堪認定。另本件共犯陳永松部
      分經臺灣新竹地方法院以八十九年度訴字第六六九號判處有期徒刑一年六月，
      並經臺灣高等法院於九十二年六月二十六日以九十二年度上訴字第七０二號判
      決駁回其上訴，有上揭字號判決書在卷足佐；且上揭判決，亦同認定本件犯行
      為被告與陳永松所共犯無訛，並此敘明。
四、按車身號碼為汽車製造廠商原廠之標誌，乃表示一定之用意，依刑法第二百二十
    條第一項之規定，應以私文書論。被告與陳永松行使偽造原廠證明書、統一發票
    私文書、行使變造「丙○○」身分證特種文書、行使偽造完（免）稅證明書公文
    書、行使變造車身號碼準私文書、行使偽造汽車新領牌照登記書，自分別足以生
    損害於日盛公司、丙○○，以及戶政機關對於身分證管理、稅捐機關對於統一發
    票管理、關稅局對於進口與貨物稅完稅管理、監理機關對於車籍管理之正確性無
    疑。核被告所為，係犯刑法第二百十六條、第二百十條、第二百二十條第一項之
    行使變造準私文書罪（變造車身號碼後提出予監理機關檢驗之行使部分）、刑法
    第二百十六條、第二百十條之行使偽造私文書罪（行使偽造統一發票、原廠證明
    書、汽車新領牌照登記書部分）、刑法第二百十六條、第二百十一條之行使偽造
    公文書罪（行使偽造進口與貨物稅完（免）稅證明書部分）、第二百十六條、第
    二百十二條之行使變造身分證特種文書罪（行使變造「丙○○」身分證部分）、
    第一百七十一條第一項未指定犯人誣告罪、第三百三十九條第三項、第一項之詐
    欺取財未遂罪。公訴人雖認被告關於完（免）稅證明書部分係犯變造私文書罪，
    然完（免）稅證明書係海關人員職務上所製作之文書，屬公文書，而非私文書；
    另公訴人認被告係恃詐欺所得為生，惟刑法關於常業犯之成立，必須行為人有恃
    該犯罪為生之意，訊之被告否認恃詐欺所得為生，查被告詐欺次數為一次，且尚
    未獲利即遭富邦公司拒絕理賠，另據其供述當時為水電臨時工（見原審九十年八
    月二十日訊問筆錄），是尚無其他證據足證被告係以詐欺所得為常業；是公訴意
    旨前揭部分均尚有未洽，惟其基本事實同一，本院自應予審理，並變更其起訴法
    條。被告與陳永松就前開犯行均有犯意之聯絡及行為之分擔，應論以共同正犯。
    被告委託不知情之證人張鴻木、共犯陳永松委託不知情之不詳代辦業者，均應論
    以間接正犯。被告偽造「丙○○」印章之階段行為，為偽造新領車輛牌照登記書
    所吸收，變造車身號碼準私文書部分、偽造統一發票、原廠證明書、汽車新領牌
    照登記書私文書部分、偽造完（免）稅證明書公文書部分、變造「丙○○」身分
    證部分，分別為行使部分所吸收，均不另論罪。另被告除提出相關文件外亦提出
    變造車身號碼之自小客車予監理機關檢驗，起訴書就此部分漏未斟酌係屬脫漏，
    惟此部分與變造部分有單純一罪之實質犯關係，為起訴效力所及，本院得併予審
    理，附此敘明。被告已著手於詐欺之犯行，因富邦公司察覺而未遂，屬未遂犯。
    其以一行為同時行使具有私文書性質之偽造統一發票、原廠證明書、變造車身號
    碼、特種文書性質之變造身分證、公文書性質之偽造完（免）稅證明書等偽造、
變造之文書，同時觸犯行使偽造、變造私文書罪、行使變造特種文書、行使偽造
    公文書罪，為想像競合犯，依刑法第五十五條之規定，應從重之行使偽造公文書
    罪處斷。被告二次行使偽造公文書之行為，時間緊接，觸犯構成要件相同之罪名
    ，應論以一重之行使偽造公文書罪，並加重其刑。其所犯連續行使偽造公文書罪
    、詐取取財未遂罪、未指定犯人誣告罪，三罪間有方法目的之牽連關係，應從一
    重之行使偽造公文書罪處斷。
五、公訴意旨另以：
（一）被告另有由陳永松提供照片，並將之換貼於「鄭自強」身分證而共同變造身分
      證後，由被告將車身號碼變造為２Ｃ３ＨＣ５６ＦＯＶＨ６９７０９２號後以
      「鄭自強」名義，於八十七年六月十六日持變造之身分證、車輛用進口與貨物
      稅完（免）稅證明書、車輛原廠證明書、統一發票，向監理機關申請車牌，此
      部分亦涉有刑法偽造文書犯嫌云云。經查：
  １、按犯罪事實應依證據認定之，無證據不得推定其犯罪事實。被告之自白不得作
      為有罪判決之唯一證據，仍應調查其他必要之證據，以察其是否與事實相符；
      刑事訴訟法第一百五十四條、第一百五十六條第二項定有明文。公訴人認被告
      涉犯此部分罪嫌，無非以共犯陳永松業於警訊時對於犯罪事實之細節陳述明確
      而坦承不諱，且有變造之車輛用進口與貨物稅完稅證明書、「鄭自強」身分證
      影本、汽車新領牌照登記書、統一發票、車輛原廠證明書等附於第一八五三四
      號卷第二十四頁、第三十二至三十五頁等為其論據。
  ２、訊據被告堅詞否認有此部分之犯行；再查共犯陳永松固於警詢時坦承提供照片
      供被告將照片換貼於「鄭自強」身分證而共同變造身分證，並由被告將車身號
      碼變造為２Ｃ３ＨＣ５６ＦＯＶＨ６９７０９２號後，以「鄭自強」名義於八
      十七年六月十六日持變造之身分證、車輛用進口與貨物稅完（免）稅證明書、
      車輛原廠證明書、統一發票向監理機關申請車牌等語（見第一八五三四號卷第
      六至八頁），然陳永松嗣後已否認前揭警詢自白之真實性，而第一八五三四號
      卷第三十二頁所附「鄭自強」身分證影本上之照片，固與第六六九號影印卷附
      第二六六頁所附鄭自強向戶政機關申請身分證時所檢附之照片不同，而堪認為
      偽、變造，然前揭身分證影本照片部分面容漆黑根本無從辨識是否為陳永松本
      人，實難判斷陳永松於警詢中關於其曾提供照片供被告變造「鄭自強」身分證
      之供述是否與事實相符。是本件遍查卷內除共犯陳永松於警詢中之自白外，並
      無其他積極證據足以證明被告有參與此部分犯行，雖此部分之犯罪手法與被告
      前揭論罪科刑部分如出一轍，亦不能僅以共犯陳永松於警詢中之自白作為認定
      其犯有此部分之唯一證據。依前揭法條規定及罪疑為輕原則，應認此部分之犯
      罪不能證明，惟公訴人以此部分與前揭罪科刑部分有牽連犯之裁犯上一罪關係
      ，爰不另為無罪之諭知。
（二）被告與陳永松以不實車身號碼之文件資料向監理機關申領牌照，係使承辦公務
      員登載不實，此部分亦涉有刑法第二百十四條使公務員登載不實事項於公文書
      罪云云。經查：
  １、刑法第二百十四條所謂使公務員登載不實事項於公文書罪，須一經他人之聲明
      或申報，公務員即有登載之義務，並依其所為之聲明或申請予以登載，而屬不
      實之事項者，始足構成，若其所為聲明或申報，公務員尚須為實質之審查，以
      判斷其真實與否，始得為一定之記載者，即非本罪所稱之使公務員登載不實，
      最高法院七十三年臺上字第一七一０號判例可資參照。
  ２、次按道路交通安全規則第十七條規定，汽車所有人申請新領牌照時，應依規定
  繳驗車輛來歷憑證，經檢驗合格後發給牌照，如進口之車輛向貿易商或經銷商
      購買新車者，應繳驗海關進口與貨物完（免）稅證明書、出廠證明、貿易商或
      經銷商開立之統一發票，另同規則第三十九條第一項第一款規定，汽車申請牌
      照檢驗項目及標準，引擎或車身（架）號碼及拖車標識牌應與來歷憑證相符，
      公路監理機關辦理車輛發照時，依上開規定檢驗，以肉眼查核來歷憑證真偽及
      所列之車身號碼或引擎號碼與實車相符後，始予發照及鍵入公路監理電腦，有
      交通部公路總局臺北區監理所九十一年十一月八日九一北監車字第九一二四六
      七八號函在卷可憑（見第六六九號影印卷第三二五至三二六頁）。是被告與共
      犯陳永松固以不實車身號碼之自小客車及文件資料向監理機關申領牌照，惟該
      管公務員對其申請新領牌照是否准許，有實質審查之義務，負責檢驗之公務員
      未能發現被告車身號碼及所持證件係變造、偽造，而在所掌車籍資料為錯誤之
      記載並核發牌照。依上開說明，自與刑法第二百十四條之構成要件不符，尚難
      認被告有使公務員登載不實事項於公文書罪之犯行，惟公訴人以此部分與前揭
      罪科刑部分有牽連犯之裁犯上一罪關係，爰不另為無罪之諭知。
六、原審認被告罪證明確，應予論罪科刑，並審酌被告素行不佳，有臺灣高等全國前
    案紀錄表一份在卷為憑，其犯後仍矢口否認犯行，顯無悔意，暨其犯罪所用手段
    ，對於各機關資料管理正確性之妨害程度，欲詐領之保險金額達百餘萬元，若犯
    行得逞所獲暴利不容小覷等一切情狀，適用刑事訴訟法第三百條，刑法第二十八
    條、第五十六條、第二百十六條、第二百十一條、第二百十條、第二百二十條第
    一項、第一百七十一條第一項、第三百三十九條第三項、第一項、第五十五條、
    第二百十九條、第三十八條第一項第二款、罰金罰鍰提高標準條例第一條前段之
    規定，酌處有期徒刑一年十月。並認載有車身號碼為２Ｃ３ＨＣ５６ＦＯＶＨ６
    ９７７５６號之進口與貨物稅完（免）稅證明書（車輛用）、原廠證明書、統一
    發票各一張，係被告與陳永松所有供本件行使偽造文書犯行所用之物，及變造之
    「丙○○」身分證上所黏貼「陳永松」照片一張，係共犯陳永松所有供變造身分
    證所用之物，應依刑法第三十八條第一項第二款宣告沒收；及汽車新領牌照登記
    書上偽造之「丙○○」印文一枚，應依刑法第二百十九條宣告沒收（前揭資料除
    身分證正本附於臺灣板橋地方法院檢察署八十七年度偵字第一八五三四號卷內，
    其餘為影本，見第一八五三四號卷第二十三頁、三十八至四十頁）。至被告與陳
    永松本件所偽造其上登載車身號碼為２Ｃ３ＨＣ５６ＦＯＶＨ６９７７３４號之
    進口與貨物稅完（免）稅證明書（車輛用）、原廠證明書、統一發票各一張，因
    由陳永松持以請領得Ｑ２—３７２１號車牌後，資料均已交還而未扣案，有交通
    部公路總局臺北區監理所九十一年十月二日九一北監車字第九一二一七九四號函
    在卷可查（見第六六九號影印卷第二九四頁）；另被告所偽造「丙○○」印章一
    枚亦未扣案，均無證據證明尚屬存在（被告否認有偽造前揭文書及「丙○○」印
    章，且事隔多年，被告自不可能保存犯罪之證據，而自曝其短，應認均已不存在
    ，爰予補充），為免日後執行之困難，爰不宣告沒收。經核認事用法，均無違誤
    ，量刑亦屬適當。被告提起上訴否認犯罪，核為無理由，應予駁回。
據上論斷，應依刑事訴訟法第三百六十八條，判決如主文。
本案經檢察官翟光軍到庭執行職務。
中      華      民      國    九十二    年      九      月      四      日
                                  審判長法官吳  鴻  章
                                        法官  黃  永  祥
                                        法官  林  德  盛
右正本證明與原本無異。
如不服本判決，應於送達後十日內，向本院提出上訴狀。其未敘述理由者，並應於提
出上訴狀後十日內向本院補提理由狀(須附繕本)。
                                      書記官  劉  夢  蕾
中      華      民      國    九十二    年      九      月      四      日
附錄本案罪科刑法條：
刑法第二百一十六條（行使偽造變造或登載不實之文書罪）
行使第二百十條至第二百十五條之文書者，依偽造、變造文書或登載不實事項或使登
載不實事項之規定處斷。
刑法第二百十條
偽造、變造私文書，足以生損害於公眾或他人者，處五年以下有期徒刑。
刑法第二百十一條（偽造變造公文書罪）
偽造、變造公文書，足以生損害於公眾或他人者，處一年以上七年以下有期徒刑。
刑法第二百十二條
偽造、變造護照、旅券、免許證、特許證及關於品行、能力服務或其他相類之證書、
介紹書，足以生損害於公眾或他人者，處一年以下有期徒刑、拘役或三百元以下罰金
刑法第二百二十條第一項
在紙上或物品上之文字、符號、圖畫、照像，依習慣或特約，足以為表示其用意之證
明者，關於本章及本章以外各罪，以文書論。
刑法第一百七十一條第一項（未指定犯人誣告罪）
未指定犯人，而向該管公務員誣告犯罪者，處一年以下有期徒刑、拘役或三百元以下
罰金。
刑法第三百三十九條（普通詐欺罪）
意圖為自己或第三人不法之所有，以詐術使人將本人或第三人之物交付者，處五年以
下有期徒刑、拘役或科或併科一千元以下罰金。
以前項方法得財產上不法之利益或使第三人得之者，亦同。
前二項之未遂犯罰之。


司法院資訊處製作；財團法人民間司法改革基金會備份。
